【裁判字號】    98,訴,283
【裁判日期】    990226
【裁判案由】    返還土地等
【裁判全文】
臺灣屏東地方法院民事判決               98年度訴字第283號
原      告  乙○○
訴訟代理人  丙○○
被      告  甲○○
上列當事人間請求返還土地等事件，本院於民國99年2 月12日言
詞辯論終結，判決如下：
    主      文
被告應將坐落屏東縣枋山鄉○里段二七五地號土地如附圖所示編
號G 部分面積三九七‧八五平方公尺上之建物騰空交付原告；並
應將坐落屏東縣枋山鄉○里段二七五、二七六地號土地如附圖所
示編號A 部分面積四四‧一二平方公尺、B 部分面積六‧六六平
方公尺、C1部分面積八一四‧０三平方公尺、C2部分面積七六‧
九六平方公尺、D 部分面積二一‧五九平方公尺、F1部分面積三
０一一‧七七平方公尺、F2部分面積一五二０‧六二平方公尺、
H部 分面積一九三‧八八平方公尺、I 部分面積三四‧九二平方
公尺、J 部分面積二七‧四九平方公尺、K 部分面積一六二‧六
五平方公尺及L 部分面積四五‧六二平方公尺上之地上物除去，
將土地返還原告。
被告應給付原告新台幣貳萬壹仟陸佰陸拾陸元，及自民國九十八
年六月一日起至返還上開不動產之日止，按月給付原告新台幣壹
萬零捌佰拾元。
訴訟費用由被告負擔。
本判決於原告以新台幣陸拾壹萬伍仟元供擔保後，得假執行。
    事實及理由
一、原告起訴請求被告返還坐落屏東縣枋山鄉○里段275 、276
    地號土地，並將上開土地上之建物騰空返還原告，於訴狀送
    達後，改為請求如主文第1 項所示，核屬擴張或減縮應受判
    決事項之聲明，依民事訴訟法第255 條第1 項第3 款規定，
    於法並無不合，應予准許。又關於請求除去地上物返還土地
    部分，原告原依租賃關係而為請求，於訴狀送達後，改為本
    於所有權之作用而為請求，其所為訴之變更，不甚礙被告之
    防禦及訴訟之終結，依民事訴訟法第255 條第1 項第7 款規
    定，於法亦無不合，應予准許。
二、原告主張：被告於民國92年4 月1 日，向伊承租伊所有坐落
    屏東縣枋山鄉○里段275 、276 地號（重測前為同鄉○○○
    段16-8、16-21 地號）土地，約定租賃期間自92年4 月1 日
    起至98年3 月31日止共6 年，第1 年之租金為新台幣（下同
    ）10萬元，第2 年起每年之租金調漲為13萬元，租期屆滿，
    原有如附圖所示編號G 部分面積397.85平方公尺上之建物，
    即歸伊所有。伊於98年1 月5 日（起訴狀誤載為15日）租期
    屆滿前，發函通知被告不再續租，請被告如期返還土地，並
    將土地上之建物騰空交付予伊，惟租期屆滿後迄今，被告仍
    置之不理，則伊自得依兩造間之租賃關係，請求被告將如附
    圖所示編號G 部分面積397.85平方公尺上之建物騰空交付予
    伊，並本於所有權之作用，請求被告將其所增建如附圖所示
    編號A 部分面積44.12 平方公尺、B 部分面積6.66平方公尺
    、C1部分面積814.03平方公尺、C2部分面積76.96 平方公尺
    、D 部分面積21.59 平方公尺、F1部分面積3011.77 平方公
    尺、F2部分面積1520.62 平方公尺、H 部分面積193.88平方
    公尺、I 部分面積34.92 平方公尺、J 部分面積27.49 平方
    公尺、K 部分面積162.65平方公尺及L 部分面積45.62 平方
    公尺上之地上物除去，將土地返還予伊。又被告於租期屆滿
    後，仍繼續使用上開土地及建物，伊亦得依不當得利之法律
    關係，請求被告按原定租金額每月10,833元償還其價額，即
    98年4 、5 月共21,666元，另自98年6 月1 日起至返還上開
    土地及建物之日止，每月10,833元等情，並聲明：(一)如主文
    第1 、2 項所示。(二)原告願供擔保，請准宣告假執行。
三、被告則以：系爭土地上之建物均仍為伊所有，原告倘欲拆除
    ，應以金錢補償伊之損失，且伊並非不支付租金，而係原告
    不願收取等語，資為抗辯，並聲明：原告之訴及假執行之聲
    請均駁回。
四、被告於92年4 月1 日向原告承租系爭原告所有275 、276 地
    號土地，租期自92年4 月1 日起98年3 月31日止，約定第1
    年之租金為10萬元，第2 年起每年租金調漲為13萬元，原告
    於租期屆滿前之98年1 月5 日發函通知被告，請被告於租期
    屆滿後按期歸還土地，惟系爭275 、276 地號土地除如附圖
    所示編號E1部分面積63.01 平方公尺及E2部分面積357.46平
    方公尺外，於98年3 月31日租期屆滿後，仍由被告占有使用
    之事實，為兩造所不爭執，並有土地登記謄本、土地租賃合
    約書及98年1 月5 日高雄草衙郵局第00001 號存證信函附卷
    可稽，堪信為實在。
五、系爭275 、276 地號土地西邊面臨屏鵝公路，如附圖所示編
    號G 部分土地上有「福財宮」廟，供奉五路財神爺，內有近
    百尊神像，C1及C2部分土地上有鐵皮屋，A 部分土地上亦有
    鐵皮屋，B 部分土地上有檳榔攤，D 部分土地上有水塔及水
    桶，H 部分土地上有車棚，I 部分土地上有貨櫃屋，J 部分
    土地上有金爐，K 部分土地上有七星橋，L 部分土地上有鐵
    皮屋（小廟），F1、F2部分土地上有金爐及牌樓（門），並
    舖設有水泥或柏油路面等情，經本院會同屏東縣枋寮地政事
    務所測量員到場勘測屬實，製有勘驗測量筆錄及土地複丈成
    果圖在卷可憑。
六、按承租人於租賃關係終止後，應返還租賃物。所有人對於無
    權占有或侵奪其所有物者，得請求返還之。對於妨害其所有
    權者，得請求除去之。有妨害之虞者，得請求妨止之。民法
    第455 條前段、第767 條第1 項定有明文。查兩造所訂土地
    租賃合約書第5 條約定，租賃期間屆滿，除承租人營業上所
    必需之器具得搬走外，其餘搭建於土地上之構造物、定著物
    均歸屬於出租人所有，甲方（即被告）不得隨意搬遷，亦不
    得要求任何補償或賠償。茲兩造間就系爭275 、276 地號土
    地之租賃關係，已因租期屆滿而終止，如附圖所示編號G 部
    分土地上之建物，依約歸屬於原告所有，則原告依前揭租賃
    法律關係，請求被告將該建物騰空交付原告，自屬有據。又
    兩造間就系爭275 、276 地號土地之租賃關係，既因租期屆
    滿而終止，且被告並無繼續占有使用系爭75、276 地號土地
    之合法權源，則原告本於前揭所有權之作用，請求被告將系
    爭275 、276 地號土地如附圖所示編號A 、B 、C1、C2、D
    、F1、F2、H 、I 、J 、K 及L 部分上之地上物除去，並將
    土地返還原告，亦屬有據。被告以如附圖所示編號G 部分土
    地上之建物，仍為其所有，原告欲拆除其它地上物，則應以
    金錢補償其損失云云，請求駁回原告之訴，並無足取。
七、按無法律上之原因而受利益，致他人受損害者，應返還其利
    益。雖有法律上之原因，而其後已不存在者，亦同。不當得
    利之受領人，除返還其所受之利益外，如本於該利益更有所
    取得者，並應返還。但依其利益之性質或其他情形不能返還
    者，應償還其價額。民法第179 條、第181 條定有明文。本
    件兩造間就系爭275 、276 地號土地之租賃關係因租期屆滿
    而終止後，被告已無權繼續占有使用如附圖所示編號G 部分
    土地上之建物及如附圖所示編號A 、B 、C1、C2、D 、F1、
    F2、H 、I 、J 、K 、L 部分土地，其繼續占有使用，受有
    使用收益之利益，致原告受損害，且為無法律上之原因，則
    原告因被告所受利益依其性質不能返還，依不當得利之法律
    關係，請求被告償還價額，自無不合（最高法院61年台上字
    第1695號判例意旨參照）。又原告按原租金額即每月10,833
    元，請求被告償還，經核尚屬相當，亦應准許。被告指稱其
    非不支付租金，而係原告不願收取云云，顯係將其依不當得
    利規定應償還之價額與租金混淆所致，併予敘明。
八、綜上所述，本件原告本於租賃關係及所有權之作用，請求被
    告將坐落系爭275 地號土地如附圖所示編號G 部分上之建物
    騰空交付原告，並將坐落系爭275 、276 地號土地如附圖所
    示編號A 、B 、C1、C2、D 、F1、F2、H 、I 、J 、K 、L
    部分上之地上物除去，將土地返還原告，另依不當得利之法
    律關係，請求被告給付原告21,666元（98年4 、5 月部分）
    ，及自98年6 月1 日起至返還上開不動產之日止，按月給付
    原告10,833元，均為有理由，應予准許。又原告陳明願供擔
    保，請准宣告假執行，經核亦無不合，爰酌定相當之擔保金
    額，併准許之。
九、據上論結，本件原告之訴為有理由，依民事訴訟法第78條、
    第390 條第2 項，判決如主文。
中    華    民    國    99    年    2     月    26    日
                    民事第一庭    法  官  春生
正本係照原本作成。
如不服本判決，應於收受送達後20日內向本院提出上訴書狀，其
未表明上訴理由者，應於提出上訴後20日內向本院補提理由書狀
（均須按他造當事人之人數附繕本）。
中    華    民    國    99    年    2     月    26    日
                                書記官  蘇雅慧

司法院資訊處製作；財團法人民間司法改革基金會備份。
